臺灣高等法院民事裁定　　　　九十三年度重再字第一四號
　　再審原　告　　乙○○
　　訴訟代理人　　劉　嵐律師
　　　　　　　　　朱俊雄律師
　　再審被　告　　新光人壽股份有限公司
　　法定代理人　　甲○○
右當事人間給付保險金事件，再審原告對於中華民國九十二年十一月十八日本院九十
二年度保險上字第一五號確定判決提起再審之訴，本院裁定如左：
    主      文
再審之訴駁回。
再審訴訟費用由再審原告負擔。
    理      由
一、再審原告起訴主張：
  (一)兩造間請求給付保險金事件，前經伊提起訴訟，經臺灣臺北地方法院（第一審法
    院）九十年度保險字第一四四號判決駁回伊之請求，再經伊提起第二審上訴，經
    本院以九十二年度保險字第一五號駁回上訴，嗣經最高法院以九十三年度台上字
    第二三八號裁定駁回上訴確定。伊於九十三年七月二十二日接獲行政院金融監督
    管理委員會保險局函，詳加審究後發現原確定判決有民事訴訟法第四百九十六條
    第一項第一款「適用法規顯有錯誤」及第十三款「當事人發現未經斟酌之證物或
    得使用該證物者，但已如經斟酌可受較有利之裁判者為限」之再審事由，依民事
    訴訟法第五百條第一項及第二項中段規定，於知悉之時間即九十三年七月二十二
    日起算三十日之法定期間內，提起本件再審之訴。
  (二)原確定判決有民事訴訟法第四百九十六條第一項第十三款規定之再審事由：
    1.伊已提出諸多事證證明系爭保險契約所承保之範圍，應包括非旅行期間發生保
      險事故，並就保險費之對價關係、契約文義及當事人間之真意等提出，惟未經
      第一審法院採納，伊於第二審程序中逕向行政院消費者保護委員會函詢旅行平
      安保險所承保之範圍，經該會函轉行政院金融監督管理委員會保險局（下簡稱
      金融保險局）以保局二字第０九三０二五二０一一號函說明二覆謂：「：：：
      嗣經該會研復建議在不變動現行旅行平安保險條款及費率結構之前提下，各公
      司不以被保險人係於『非旅行期間』發生保險事故為由而拒賠，亦即在不調整
      現行費率前提下，認定契約之保險期間即為有效期間；如有個別公司擬設計僅
      保障旅行期間之旅行平安保險商品者，得自行定義旅行期間，研訂保險期間與
      有效期間不一致時之退費方式，並配合調整費率後個案送審等措施，案經財政
      部同意參採在案」。是依該內容觀之，現行旅行保險之保險範圍實乃包涵非旅
      行期間所發生之保險事故，保險期間即為有效期間，足見第一審及原確定裁定
      判決未採認伊之主張，誠屬有誤。
    2.上開書證雖屬前訴訟程序事實審言詞辯論終結前尚未存在之證物，然依上開函
      件之說明二謂：「查財政部於八十六年間曾多次函請當時之台北市人壽保險商
      業同業公會（現改組為中華民國保險商業同業公會）就旅行平安保險之保險期
      間、有效期間即費率配合實務應如何調整等進行研議：：：」，足見前揭建議
      內容嗣亦經財政部同意參採，對所有之壽險業者皆有拘束之效力。伊於九十三
      年七月二十二日接獲此函，始知悉有上開在前訴訟程序事實審言詞辯論終結前
      已存在經財政部參採之決議，應為法之所許。
    3.旅行平安保險之保險內容，應包括保險期間非處於旅行狀態所發生之意外事友
      ，是本件訴訟之被保險人黃水涼於保險期間發生意外事故該當保險事故發生之
      ，則再審被告依約有給付保險金之義務。
  (三)原確定判決有民事訴訟法第四百九十六條第一項第一款規定之再審事由：
    1.原確定判決舉證責任之配置，違背民事訴訟法第二百二十七條舉證責任分配之
      違誤：
      (1)依上開函件可知，原則上各保險公司不得以被保險人係於非旅行期間發生保
        險事故而拒賠，例外情形如有個別公司擬僅設計限於旅行期間之旅行平安保
        險商品者，可以自行定義旅行期間，並應研訂出保險期間與有效期間不一致
        之方式。是依舉證責任之分配，應由再審被告就變態事實舉證，即由再審被
        告就伊所主張之旅行平安保險之商品僅限於旅行期間負舉證責任，且舉證之
        方式應包括已明白於契約中定義何謂旅行期間，並使購買該保險商品之人知
        悉保險期間與有效期間不一致時之費率方式，俾交易相對人得明瞭控制相關
        之風險對價，以及如有不一致時之申請。
      (2)原確定判決以伊未舉證證明保險範圍包括非旅行行為之意外，逕認系爭旅行
        平安保險未包括非旅行行為，則其舉證責任之配置顯有違失，又系爭保險契
        約書中並未載明旅行期間之定義，復未約定保險期間與有效期間不一致之退
        費方式，訴訟程序中再審被告始終未舉證證明伊敗售予被保險人黃水涼之旅
        行平安保險商品例外排除非旅行期間之意外事故，故被保險人黃水涼購買之
        保險商品應屬一般之保險商品，即包含非旅行期間之意外事故。
    2.原確定判決有消極未適用伊提出之財政部同意參採之決議之違法：
      原確定判決就系爭保險契約內容之解釋，未適用上開經財政部同意參採之研議
      決議，有消極不適用法規之違法。
  (四)爰請求判令：(一)本院九十二年度保險上字第一五號確定判決廢棄；(二)再審被告應
    給付再審原告新臺幣（下同）二千萬元及自起訴狀繕本送達翌日即九十年二月二
    十二日起至清償日止，按週年利率百分之五計算之利息；(三)前程第一、一、三審
    及再審之訴訟費用均由再審被告負擔；(四)前二項聲明請准供擔保宣告假執行等情
    。
二、按提起民事再審之訴，應於三十日之不變期間內為之，民事訴訟法第五百條第一
    項定有明文。當事人以有同法第四百九十六條第一項第一款適用法規顯有錯誤之
    情形提起再審之訴，應認此項理由於裁判送達時當事人即可知悉，故計算是否逾
    三十日之不變期間，應自裁判確定時起算，無同法第五百條第二項但書再審理由
    知悉在後之適用，最高法院七十年臺再字第二一二號判例著有明文；又對於第二
    審判決於上訴期間內提起上訴者，其上訴因不合法而被裁定駁回時，在該裁定確
    定前，尚無從斷定上訴為不合法，因之應於駁回上訴之裁定時，始知悉原判決確
    定，故對於該原判決提起再審之訴者，其提起再審之訴之不變期間，應自駁回上
    訴之裁定確定時起算，最高法院七十年臺再字第二一二號、六十七年臺抗字第四
    九五號判例分別著有明文。本件再審原告請求再審被告給付保險事件之前訴訟程
    序，經臺灣臺北地方法院以九十年度保險字第一四四號判決駁回再審原告之請求
    ，再經本院以九十二年度保險上字第十五號判決駁回上訴，復經最高法院於九十
    三年二月十二日以九十三年度台上字第二三八號以上訴不合法裁定駁回上訴，並
    將該裁定於九十三年二月二十七日送達予兩造而確定在案等情，有郵務送達證書
    附於第三審卷內可稽，業經本院調上開卷宗查閱明確，是兩造間給付保險金事件
    應以最高法院裁定於九十三年二月二十七日送達予兩造時作為裁定確定時點，故
    提起再審之訴之不變期間，即應自九十三年二月二十七日起算。本件再審原告主
    張：原確定判決有民事訴訟法第四百九十六條第一項第一款之適用法規顯有錯誤
    ，提起再審之訴之不變期間，依上開說明，應自九十三年二月二十七日起算，再
    審原告遲至同年八月十六日始提起本件再審之訴，顯已逾三十日之不變期間。
三、又按再審之理由發生或知悉在後者，均自知悉時起算，民事訴訟法第五百條第二
    項本文規定甚明，是提起再審之訴之原告如主張其再審理由知悉在後者，應就所
    主張之事實負舉證之責任，最高法院三十年抗字第四四三號判例意旨足供參照。
    又所謂「當事人發見未經斟酌之證物」，係指前訴訟程序事實審之言詞辯論終結
    前已存在之證物，因當事人不知有此，致未經斟酌，現始知之者而言，最高法院
    二十九年上字第一００五號判例揭櫫綦詳。經查：
  (一)再審原告主張：原確定判決有民事訴訟法第四百九十六條第一項第十三款「當事
    人發現未經斟酌之證物或得使用該證物者，如經斟酌可受較有利之裁判者為限」
    之再審事由，因伊於九十三年七月二十二日始接獲行政院金融監督管理委員會保
    險局（下簡稱金融局）九十三年七月十九日之保局二字第０九三０二五二０一一
    號函，是本件再審之訴之不變期間應自九十三年七月二十二日起算云云，固提出
    金融局之函件為據（本院卷第十一、十二頁）。
  (二)惟查再審原告提出之金融局九十三年七月二十二日函件說明二載述：「查財政部
    於八十六年間曾多次函請當時之台北市人壽保險商業同業公會（現已改組為中華
    民國人壽保險商業同業公司）就旅行平安保險之保險期間、有效期間及費率配合
    實務應如何調整等進行研議，嗣經該會研復建議在不變動現行旅行平安保險條款
    及費率結構之前提下，各公司不以被保險人係於『非旅行期間』發生保險事故為
    由而拒賠，亦即在不調整現行費率前提下，認定契約之保險期間即為有效期間；
    如有個別公司擬設計僅保障旅行期間之旅行平安保險商品者，得自行定義旅行期
    間，研訂保險期間與有效期間不一致時之退費方式，並配合調整費率後個案送審
    等措施，案經財政部同意參採在案」之意旨（本院卷第十一至十二頁），實已於
    再審被告在第一審程序中提出（被證八）台北地方法院九十年度保險字第一五九
    、一七五號黃林烏米分別訴請國泰人壽保險股份有限公司、國華人壽保險股份有
    限公司給付保險金事件之判決（本院證物外放）事實欄（原告方面）記載：「：
    ：：。前揭壽險季刊第一○三期第一一五頁所載第四點稱「本案緣財政部保險司
    85 , 12,30『研商人身保險作業相關問題事宜』會議結論一『請台北市人壽保險
    公司商業同業工會於八十六年三月底前就旅行平安保險期間、有效期間及費率配
    合實務應如何調整研議送部；並請公會轉知所屬會員勿任意以非旅行期間為由拒
    賠』。尤其該次結論稱「由於條款內容及費率結構之變動對於各公司作業影響甚
    鉅，因此建議在不變動現行旅行平安保險條款及費率結構之前提下，各公司再受
    理保險金給付之申請時，不以保險事故係在非旅行期間發生為由而拒賠。且上揭
    討論結論之處理方式為『公會第十一屆第十四次理監事聯席會議修正通過，報奉
    財政部保險司８６、３、７臺保司（三）第八六一七八一一二號函請公會再邀集
    會員公司研擬具體合理解決方案送司參辦』之意旨相同。易言之，再審原告於第
    一審程序中自再審被告提出之上開判決，即得知悉上開財政部於八十六年間函請
    當時台北市人壽保險商業同業公會就旅行平安保險進行研議，嗣並建議：現行旅
    行平安保險條款及費率結構之前提下，各公司不以被保險人係於『非旅行期間』
    發生保險事故為由拒賠之結論，並報奉財政部函請公會邀集會員研擬方案送參辦
    之證據存在，再審原告並非至九十三年七月二十二日始行知悉。
  (三)依上所陳，再審原告於第一審訴訟程序中，即得知悉有財政部於八十六年間函請
    台北市人壽保險商業同業公會會員研擬方案送參辦之證據存在，則其主張：迨至
    九十三年七月二十二日接獲金融保險局之函件，始知悉原確定判決有民事訴訟法
    第四百九十六條第一項第十三款再審事由之情，顯與原確定判決之卷附證據不符
    ，自難認再審原告就其主張再審理由知悉在後之情已盡舉證責任。是則，再審原
    告以：原確定判決有民事訴訟法第四百九十六條第一項第十三款規定為由，提起
    再審之訴，不變期間仍應自前述之九十三年二月二十七日起算，其遲至九十三年
    八月十六日始行提起，亦已逾三十日之不變期間。
四、綜上所述，再審原告主張：原確定判決有民事訴訟法第四百九十六條第一項第一
    款、第十三款之再審理由，而本件再審之訴之不變期間，應自九十三年二月二十
    七日起算，其遲至同年八月十六日始行提起，顯已逾三十日之不變期間，為不合
    法，應予駁回。
五、據上論結：本件再審之訴為不合法，依民事訴訟法第五百零二條，第九十五條、
    第七十八條，裁定如主文。
中　　　華　　　民　　　國　　九十三　　年　　　十一　　月　　二十九　　日
                                    民事第九庭
                                        審判長法  官  李  瓊  蔭
                                              法  官  楊  豐  卿
                                              法  官  林  金  吾
正本係照原本作成。
本裁定除以適用法規顯有錯誤為理由，並經本院許可外，不得再抗告。
如提起再抗告，應於收受後十日內委任律師為訴訟代理人向本院提出再抗告狀。並繳
納再抗告費新台幣一千元。
中　　　華　　　民　　　國　　九十三　　年　　　十一　　月　　二十九　　日
　　　　　　　　　　　　　　　　　　　　　　　書記官  張  淑  芳
